【裁判字號】    98,易,1901
【裁判日期】    990413
【裁判案由】    詐欺等
【裁判全文】
臺灣臺北地方法院刑事判決              98年度易字第1901號
公  訴  人  臺灣臺北地方法院檢察署檢察官
被      告  乙○○
選任辯護人  黃榮謨律師
            張瓊文律師
被      告  丙○○
            戊○○
上2 人共同
選任辯護人  邱一峰律師
上列被告等因詐欺等案件，經檢察官提起公訴（97年度偵續字第
628號），本院判決如下：
    主  文
乙○○共同以詐術使第三人得財產上不法之利益，處有期徒刑陸
月，如易科罰金，以新臺幣壹仟元折算壹日；又共同以詐術得財
產上不法之利益，處有期徒刑伍月，如易科罰金，以新臺幣壹仟
元折算壹日。應執行有期徒刑拾月，如易科罰金，以新臺幣壹仟
元折算壹日。
丙○○共同以詐術使第三人得財產上不法之利益，處有期徒刑
月，如易科罰金，以新臺幣壹仟元折算壹日；又共同以詐術得財
產上不法之利益，處有期徒刑貳月，如易科罰金，以新臺幣壹仟
元折算壹日；又共同明知為不實之事項，而使公務員登載於職務
上所掌之公文書，足以生損害於公眾，處有期徒刑貳月，如易科
罰金，以新臺幣壹仟元折算壹日。應執行有期徒刑伍月，如易科
罰金，以新臺幣壹仟元折算壹日。緩刑貳年。
戊○○共同明知為不實之事項，而使公務員登載於職務上所掌之
公文書，足以生損害於公眾，處拘役拾日，如易科罰金，以新
臺幣壹仟元折算壹日。緩刑貳年。
乙○○被訴使公務員登載不實部分，無罪。
    事  實
一、丙○○、乙○○分別係址設臺北市松山區○○○路○ 段223
    號15樓鉞太科技股份有限公司（下稱鉞太公司）之前後任負
    責人（丙○○任期自民國94年10月24日起至96年7 月18日止
    ，乙○○自96年7 月19日起迄今）。緣於94年間起，鉞太公
    司陸續向現址設在新竹縣竹北市○○街36號10樓之1 松翰科
    技股份有限公司（下稱松翰公司）購買ＩＣ產品，並陸續積
    欠新臺幣（下同）數千萬元之貨款，丙○○、乙○○遂於95
    年6 月15日與松翰公司簽訂協議書，協議由丙○○之胞姊林
    碧蓮提供敦茂科技股份有限公司（下稱敦茂公司）股票合計
    共80萬股，設定質權予松翰公司，另以丙○○所有門牌號碼
    臺北市○○○路○ 段223 號15樓房屋及其基地應有部分，一
    起設定本金最高限額2,250 萬元之第2 順位抵押權予松翰公
    司，均用以擔保鉞太公司對松翰公司之所有債務。於96年7
    月間，因松翰公司希望鉞太公司加速清償積欠之貨款，便分
    4 次出售共50萬股之敦茂公司股票，每次均由鉞太公司開立
    票面金額等同該次股票出售之價金扣除稅金後之餘額之支票
    與松翰公司，屆期上開4 張支票均有兌現，使松翰公司共受
    償9 百零4 萬餘元，因而取得松翰公司方面之信任，嗣後乙○○、丙○○為解除上開所餘30萬股敦茂公司股票上之質權
    設定，竟共同意圖為林碧蓮之不法利益，基於詐欺得利之犯
    意聯絡，利用前開松翰公司之信任，趁機於96年7 月底左右
    ，由丙○○向松翰公司佯稱：另有投資者願意購買前開業已
    設定質權予松瀚公司之30萬股敦茂公司股票，故希望能自行
    出售與該買主，並會將售得款項清償積欠松翰公司之貨款云
    云，並交付發票人為鉞太公司、付款人為兆豐國際商業銀行
    忠孝分行（下稱兆豐銀行忠孝分行）、發票日為96年8 月7
    日、金額為5,333,800 元之支票1 紙予松翰公司，偽充上開
    票面金額即為出售前開股票所能得到之價款扣除稅金後之餘
    額，致使松翰公司陷於錯誤，而同意解除前開30萬股敦茂公
    司股票之質權設定，並至敦茂公司股務代理處辦理解除質權
    之手續完畢。其次，乙○○、丙○○為塗銷上開不動產上所
    設定與松翰公司之第2 順位抵押權登記，竟於96年7 月底左
    右，另共同意圖為自己之不法利益，基於詐欺得利之犯意聯
    絡，由乙○○向松翰公司訛稱：將出售上開已設定最高限額
    抵押權予松翰公司之丙○○所有不動產，並願意將出售所得
    款項之部分價款1,200 萬元用以清償鉞太公司所積欠松瀚公
    司之債務，惟買受人要求先行塗銷松翰公司所設定之第2 順
    位抵押權登記，始同意簽約購買云云，並交付發票人為鉞太
    公司、付款人為兆豐銀行忠孝分行、發票日為96年8 月21日
    、金額為1,200 萬元之支票1 紙，及由乙○○、鉞太公司共
    同簽發之同額本票1 紙予松翰公司，致使松翰公司信以為真
    ，陷於錯誤而同意塗銷前開不動產之抵押權登記，並由松翰
    公司人員甲○○於96年7 月31日至臺北市松山地政事務所與
    丙○○一同辦理塗銷手續完畢。詎丙○○於前開塗銷程序完
    成前，即早於96年7 月27日前數日，便與配偶戊○○共同基
    於使公務員登記不實之犯意聯絡，明知丙○○所有之前開不
    動產並未實際出售予戊○○，竟委託不知情之代書紀雪珠書
    立96年7 月27日丙○○、戊○○買賣該房屋及基地應有部分
    之不實土地、建築改良物所有權買賣移轉契約書4 份，由丙○○、戊○○2 人於該契約書上用印後，待96年7 月31日辦
    理完畢前開松翰公司之抵押權塗銷登記後，始交由紀雪珠於
    96 年8月1 日以買賣為由持向臺北市松山地政事務所辦理不
    動產所有權移轉登記，使不知情之承辦公務員於96年8 月2
    日將該不實買賣交易登載於職務上所掌之地政登記資料，足
    生損害臺北市松山地政事務所管理土地、建物所有權移轉登
    記之正確性。嗣松翰公司屆期分別提示丙○○、乙○○所交
    付之前開2 紙支票後，竟均因存款不足及發票人簽章不符而
    遭退票，並經查詢另發現前開不動產所有權竟已移轉登記在
    戊○○名下，始知受騙。
二、案經松翰公司訴請臺灣臺北地方法院檢察署檢察官偵查起訴
    。
    理  由
壹、證據能力方面：
    按被告以外之人於審判外之言詞或書面陳述，除法律有規定
    者外，不得作為證據，刑事訴訟法第159 條第1 項定有明文
    ；復按被告以外之人於檢察事務官、司法警察官或司法警察
    調查中所為之陳述，與審判中不符時，其先前之陳述具有較
    可信之特別情況，且為證明犯罪事實存否所必要者，得為證
    據，刑事訴訟法第159 條之2 亦規定綦詳。另按被告以外之
    人於審判外之陳述，雖不符前4 條之規定，而經當事人於審
    判程序同意作為證據，法院審酌該言詞陳述或書面陳述作成
    時之情況，認為適當者，亦得為證據；當事人、代理人或辯
    護人於法院調查證據時，知有第159 條第1 項不得為證據之
    情形，而未於言詞辯論終結前聲明異議者，視為有前項之同
    意；同法第159 條之5 規定甚明。經查：
（一）證人即告訴人代理人己○○、證人潘銘鍠、證人甲○○於
      檢察事務官詢問時所為之證述，均屬傳聞證據，並被告乙○○、丙○○、戊○○及其辯護人於本院言詞辯論終結前
      ，均對於上開證據之證據能力聲明異議，是應均認不具備
      證據能力。
（二）就其餘本院認定犯罪事實所憑之證據中，雖有部分亦屬傳
      聞證據，惟檢察官及被告3 人與其辯護人均未於本院言詞
      辯論終結前聲明異議，本院審酌該等言詞或書面陳述作成
      之情況，並無非出於任意性或不正取供，或違法或不當情
      事，且客觀上亦無不可信之情況，堪認為適當，依刑事訴
      訟法第159 條之5 第2 項規定，得作為證據。
貳、有罪部分：
一、訊據被告丙○○、乙○○、戊○○3 人對被告丙○○、乙○○係鉞太公司之前後任負責人，被告丙○○任期自94年10月
    24日起至96年7 月18日止，被告乙○○自96年7 月19日起迄
    今。於94年間起，鉞太公司陸續向松翰公司購買I C 產品。
    而被告丙○○、乙○○曾於95年6 月15日與松翰公司簽訂協
    議書，協議由被告丙○○之林碧蓮提供上開敦茂公司股票合
    計80萬股，設定質權予松翰公司，另以上開被告丙○○所有
    之房屋及其基地應有部分，設定本金最高限額2,250 萬元之
    第2 順位抵押權予松翰公司，均用以擔保鉞太公司對松翰公
    司之所有債務。嗣後被告丙○○、乙○○曾交付上開金額為
    5,333,800 元之支票1 紙予松翰公司。且被告丙○○、乙○○亦曾交付上開金額為1,200 萬元之支票1 紙，及由被告乙○○、鉞太公司共同簽發之同額本票各1 紙予松翰公司，且
    上開2 紙支票均遭退票。此外，被告丙○○、戊○○曾共同
    委託代書紀雪珠書立96年7 月27日丙○○、戊○○買賣該房
    屋及基地持分之不實土地、建築改良物所有權買賣移轉契約
    書4 份，復由被告丙○○、戊○○2 人於該契約書上用印後
    ，交由紀雪珠於96年8 月1 日持向臺北市松山地政事務所辦
    理不動產所有權移轉登記之事實，均坦承不諱，惟被告乙○○、丙○○矢口否認有何詐欺得利或使公務員登載不實之犯
    行，被告戊○○亦矢口否認有使公務員登載不實之犯行，被
    告乙○○辯稱：伊向被告丙○○商借上開擔保品，目的非為
    清償鉞太公司積欠松翰公司之貨款，實為擔保鉞太公司得順
    利取得松翰公司提供之第三代新的IC產品，以便販售獲利，
    而伊所交付上開金額分別為5,333,800 元、1,200 萬元之支
    票各1 紙，及由伊及鉞太公司共同簽發金額為1,200 萬元之
    本票1 紙予松翰公司，是為以開立支票清償貨款之方式將上
    開股票解除質權及塗銷抵押權登記，也確實有經過松翰公司
    之同意，且該處分股票及處分不動產之還款方式，亦係由松
    翰公司副總經理辛○○提出，並非伊自行提出。伊並未對松
    翰公司施行詐術云云；另被告丙○○亦辯稱：伊是受被告乙○○之指示去辦理敦茂公司股票質權解除之程序，至於伊將
    上開不動產借給鉞太公司設定抵押權，係為幫助被告乙○○
    取得IC商品，但因其夫戊○○不同意設定抵押，所以才將房
    屋過戶給被告戊○○，而塗銷抵押權是被告乙○○與松翰公
    司去談，伊只是去辦理塗銷之動作而已云云；至被告戊○○
    則辯稱：伊不知道被告丙○○將上開不動產借給被告乙○○
    設定抵押權，知情後伊希望將設定解除，為避免被告丙○○
    把不動產做不當處理，所以為避免繳交高額的贈與稅，才用
    買賣之方式將房子所有人變更為自己，伊只是要保住財產，
    沒有要害被害人云云。
二、被告乙○○選任辯護人之辯護意旨略以：被告乙○○從未對
    松翰公司佯稱已洽買家購買擔保不動產，及買家要求先塗銷
    擔保不動產之抵押權設定始願意簽約購買等事，依一般擔保
    不動產買賣之經驗法則，債權人豈可能不顧慮其債權獲得清
    償之可能性，僅憑債務人稱已覓得買家即因買家要求先行塗
    銷抵押權登記，即率予塗銷抵押權設定？且為何不一併解除
    第一順位抵押權，以賣得更好價錢？是告訴人松翰公司所言
    及證人辛○○所言極不合理，亦與經驗法則有違。其次，本
    件是因鉞太公司已2 年未支付貨款，松翰公司內部有結案壓
    力，辛○○副總為降低應收帳款，一再建議被告乙○○處分
    擔保之股票及不動產，可知處理擔保品之構想及動作均係出
    自辛○○，被告乙○○及鉞太公司僅係被動配合，而被告乙○○不得已始同意由其個人全面承擔債務，開立鉞太公司面
    額1,200 萬之支票1 紙，並與鉞太公司同為發票人而開立擔
    保本票，以塗銷抵押權設定。至擔保本票同意書僅為草稿，
    且為告訴人片面做成，被告乙○○已於協議書草稿中明白表
    示不同意將處分上開不動產列為還款計畫之條件，亦未明文
    記載在兩造最終做成之協議書，自不得以該協議書作為被告
    乙○○對松翰公司施行詐術之證據。此外，縱認被告乙○○
    曾向松翰公司佯稱已找到買主，進而要求塗銷不動產抵押登
    記及解除股票質權設定，但據證人己○○之證詞，其已從法
    律顧問之立場告知先塗銷抵押權及解除股票質權設定可能存
    在之風險，松翰公司在明知有風險之情況下，仍同意被告處
    分擔保品，顯見松翰公司並無陷於錯誤之情事，自難繩以被
    告乙○○詐欺得利之罪責，充其量僅是被告債務不履行之民
    事責任而已等語。其次，被告丙○○、戊○○共同選任辯護
    人之辯護意旨略以：被告丙○○係基於親情協助其胞弟即被
    告乙○○之鉞太公司解決財務困難，而提供股票及不動產擔
    保，並未取得任何利益，其雖曾掛名為鉞太公司之名義上負
    責人，但未曾實際參與鉞太公司與松翰公司間之重要交易或
    協議，且從未對松翰公司施行詐術，亦未曾與松翰公司之任
    何員工談過解除擔保及如何清償債務一事，其塗銷上開不動
    產之抵押權設定，僅是奉被告乙○○指示辦理，至於其將上
    開不動產過戶予被告戊○○之行為，係基於夫妻間財產取回
    行為，僅因誤解法律以為贈與行為將被課徵贈與稅而誤以買
    賣過戶，並無任何使公務員登載不實之犯罪動機。另被告戊○○從未參與鉞太公司任何運作，與被告丙○○之間的財產
    過戶行為，實際上也只是基於夫妻間財產取回行為，過戶手
    續自始至終都由被告丙○○一手辦理，被告戊○○未曾插手
    ，絕無使公務員登載不實的犯意及行為等語。
三、經查：
（一）查被告丙○○、乙○○係鉞太公司之前後任負責人，被告
      丙○○任期自94年10月24日起至96年7 月18日止，被告乙○○自96年7 月19日起迄今。於94年間起，鉞太公司陸續
      向松翰公司購買I C 產品。而被告丙○○、乙○○曾於95
      年6 月15日與松翰公司簽訂協議書，協議由被告丙○○之
      胞姐林碧蓮提供上開敦茂公司股票合計80萬股，設定質權
      予松翰公司，另以上開被告丙○○所有之不動產，設定本
      金最高限額2,250 萬元之第2 順位抵押權予松翰公司，均
      用以擔保鉞太公司對松翰公司之所有債務。且於96年7 月
      間，因松翰公司希望鉞太公司加速清償積欠之貨款，曾分
      4 次出售共50萬股之敦茂公司股票，每次均由鉞太公司開
      立票面金額等同該次股票出售之價金扣除稅金後之餘額之
      支票與松翰公司，屆期上開4 張支票均分別有兌現，使松
      翰公司共受償超過9 百零4 萬元。嗣後被告丙○○、乙○○曾交付上開金額為5,333,800 元之支票1 紙予松翰公司
      。且被告丙○○、乙○○亦曾交付上開金額為1,200 萬元
      之支票1 紙，及由被告乙○○與鉞太公司共同簽發之同額
      本票各1 紙予松翰公司，嗣松翰公司屆期分別提示上開支
      票後，竟均因存款不足及發票人簽章不符而遭退票。此外
      ，被告丙○○、戊○○曾共同委託代書紀雪珠書立96年7
      月27日丙○○、戊○○買賣該房屋及基地持分之土地、建
      築改良物所有權買賣移轉契約書4 份，復由被告丙○○、
      戊○○2 人於該契約書上用印後，交由紀雪珠於96年8 月
      1 日持向臺北市松山地政事務所辦理不動產所有權移轉登
      記等情，均有卷附松翰公司、鉞太公司、林碧蓮、被告丙○○於95年6 月15日共同簽署之協議書影本1 份（見臺灣
      臺北地方法院檢察署96年度他字第10706 號卷，下稱他字
      卷第31頁至第32頁）、鉞太公司所簽發金額1,200 萬元之
      支票影本及退票理由單（見他字卷第38頁、第59頁）、鉞
      太公司所簽發金額1,200 萬元之支票影本及退票理由單（
      見他字卷第56頁、第58頁）、已兌現支票影本4 紙（見本
      院卷第200 頁）、前開不動產之土地、建物登記謄本（見
      他字卷第34頁至第36頁、第42頁至第46頁）、土地登記申
      請書（見臺灣臺北地方法院檢察署97年度偵字第8077號附
      件卷，下稱附件卷第32頁至第33頁）、土地增值稅繳款書
      （見附件卷第34頁至第35頁）、土地建物改良物所有權買
      賣移轉契約書（見附件卷第36頁至第37頁）等件在卷可稽
      ，且證人丁○○於本院審理時曾到庭證稱：自92年起擔任
      松翰公司業務處處長，直到95年1 月才離職，之後伊就不
      在松翰公司任職。伊離職時，鉞太公司積欠松翰公司的貨
      款，伊記得有幾千萬元，正確金額現在不記得。就鉞太公
      司提供股票、不動產給松翰公司擔保一事，伊知情，且因
      為後面出貨較大，所以伊要求鉞太公司提出擔保品，鉞太
      公司回答說願意提供股票、不動產，所以伊就報告松翰公
      司，要松翰公司趕快去辦，但之後的情形沒有參與等語綦
      詳（見本院卷第183 頁反面至第185 頁），況為被告3 人
      所不否認，是上開情事均堪信為真實。
（二）證人辛○○於本院審理時結證稱：伊於95年至96年間在松
      翰公司擔任業務處副總經理。於95年1 月鉞太公司開始積
      欠貨款，故松翰公司要求鉞太公司提供擔保品，直到95年
      6 月鉞太公司提供敦茂公司股票80萬股及南京東路5 段房
      屋作為擔保，但鉞太公司所欠貨款仍一再拖欠，直到96年
      2 月被告即鉞太公司負責人乙○○才提到加速還款，是指
      2007年2 月27日之電子郵件，其中提到要處分擔保品即上
      開敦茂公司股票及抵押之房屋，但因為我們要求全部還款
      之時間點與告乙○○提出之還款計畫內容有差異，所以沒
      有達成協議。於96年7 月會再談加速還款計畫，是被告乙○○說要不然股票就先處理，因此7 月間我們提議先處理
      股票，與鉞太公司就債務清償之內容係伊與被告乙○○洽
      談，即清償債務的主要條件是跟被告乙○○談，被告丙○○是執行細節。股票部分前後曾處理4 次，每次鉞太公司
      都開支票給我們，且均有兌現，96年7 月底被告丙○○說
      要自己處理最後1 筆股票30萬股，因為他們自己有找到買
      主，希望我們配合去做解除質權設定。就是循之前模式，
      在交易過程中鉞太公司先開出支票給松翰公司，金額就是
      股票出售的總額扣除稅金，以作為擔保。松翰公司同意交
      由被告丙○○自己處理之原因，是因為之前4 次的售股，
      鉞太公司均有依其承諾兌現所開出之支票，所以我們認為
      上開賣股時給我們支票的模式沒有問題，即相信鉞太公司
      確實有能力完成交易，並將金額交付給松翰公司。最後一
      次的售股都是被告丙○○跟伊談，至於被告乙○○有無跟
      伊談，時間太久不記得了。但被告丙○○跟伊談時沒有提
      供相關文件供查證或佐證他們所言實在。當時大家約好時
      間，被告丙○○說買主是他的朋友，也會到場，我們到了
      之後，買主仍未到，被告丙○○說買主等一下會到，我們
      先把手續辦一辦，手續辦好之後，被告丙○○就在敦茂公
      司股務代理處交付給伊協議書、本票，被告丙○○跟我們
      說，可以先回去了，買主等一下就會到，接下來的手續被
      告丙○○會處理，我們認為沒有問題就先回去了。交易過
      程中股票之買主沒有出現過，也沒有相關資料。上開處理
      股票部分，被告乙○○應該知道，因為要處理股票清償貨
      款都是伊跟被告乙○○談的，所以整個過程被告乙○○應
      該都很清楚，只是讓被告丙○○去處理細節等語（見本院
      卷第152 頁至第153 頁、第156 頁），且證人即松翰公司
      法律顧問己○○於本院審理時結證稱：伊擔任松翰公司法
      律顧問約10年時間。於96年7 月間松翰公司將原本鉞太公
      司設定質押之股票解質一事，松翰公司有委託伊處理，最
      早是96年5 月、6 月時松翰公司希望伊擬1 份還款協議書
      ，於96年6 月7 日時伊將還款協議書寄給鉞太公司老闆乙○○，裡面約定96年間處分不動產擔保品，鉞太公司要還
      款1,500 萬元，但於96年6 月中下旬時，松翰公司覺得被
      告乙○○沒有還款誠意，所以松翰公司就委由伊準備進行
      法律程序，原來要進行假扣押強制執行之裁定，但因松翰
      公司說被告乙○○要先處分股票擔保品來還款，所以強制
      執行動作就暫緩，在同時伊再修改還款協議書，裡面約定
      鉞太公司要先處分擔保股票20萬股，還款400 萬元，不動
      產擔保品一樣於96年間處分後還款1,500 萬元。股票處分
      之程序是因為當時要還款給松翰公司，所以松翰公司希望
      幫忙被告乙○○處理賣個好價錢，但實際解質、出售過程
      都不是伊辦的，期間內伊一直有修改還款協議書中價格的
      部分，於96年7 月26日當天跟松翰公司確認鉞太公司處分
      股票擔保品分4 次處分之狀況，即有4 張支票，金額合計
      超過904 萬元，此部分均已入帳，但實際上兩家公司如何
      洽談伊沒有參與等語（見本院卷第194 頁至第195 頁）。
      而本院參諸證人辛○○、己○○與被告間並無仇怨，衡情
      上開證人應無設詞攀誣，或虛構違法事實陷害被告之理，
      況渠等到庭具結作證，更以刑事責任擔保其證言之真實性
      ，故證人辛○○、己○○之前開證述內容，應均可採信。
      綜上，由上開證據可知被告乙○○、丙○○的確共同意圖
      為林碧蓮不法利益，基於詐欺得利之犯意聯絡，利用之前
      所交付之4 紙支票均有兌現，使松翰公司信任鉞太公司有
      還款誠意之機會，先由被告乙○○出面與松翰公司洽談加
      速清償積欠貨款之事宜，再於96年7 月底左右，由被告丙○○向松翰公司佯稱：另有投資者願意購買前開業已設定
      質權予松翰公司之30萬股敦茂公司股票，故希望能自行出
      售與該買主，並會售得款項清償積欠松翰公司之貨款云云
      ，並交付上開金額為5,333,800 元之支票1 紙，以取信松
      翰公司，致使松翰公司陷於錯誤，而同意解除前開30萬股
      敦茂公司股票之質權設定，並至敦茂公司股務代理處辦理
      解除質權之手續完畢之事實。
（三）證人辛○○於本院審理時另曾結證稱：鉞太公司於95年間
      提出作為擔保品之南京東路房屋部分，因為被告乙○○說
      要出售房屋來加速還款且說已經有買主了，時間差不多是
      96年7 月間，約和最後一筆股票出售的時間點差不多，當
      時被告乙○○說有找到買主，但說買主堅持要把第二順位
      抵押權塗銷他才願意買，第二順位抵押權人是松翰公司，
      松翰公司本來不同意，但被告乙○○說過去幾次處理股票
      的模式都很清楚，這次也是把賣得房屋之價金扣除銀行貸
      款後，其中的1,200 萬以開支票之方式交付給松翰公司，
      此部分我們有跟法律顧問己○○律師商量，游律師認為鉞
      太公司過去之誠意夠，若希望加速還款，可再請對方交付
      1 張1,200 萬元之本票作為擔保，並再寫好協議書，將處
      理完股票及不動產後剩餘之欠款寫清楚，游律師要求此手
      續先辦好，我們公司才同意，且於96年7 月底談好，鉞太
      公司要求松翰公司要出具同意書，同意書的內容為1,200
      萬元的本票是用來擔保，另1 張1,200 萬元的支票會兌現
      ，該支票兌現後本票必須返還。1,200 萬元之支票在辦理
      塗銷抵押權當天就交給松翰公司，至於同額本票當天是否
      取得，伊不清楚，因為不是伊去辦理的。松翰公司之所有
      同意在未拿到清償款之前就把上開第2 順位抵押權塗銷，
      是因為我們看到鉞太公司半個多月以來，很努力在處理擔
      保品進行加速還款事宜，且4 次賣敦茂公司股票時，交付
      給我們的支票都有兌現，所以認為這次的處理應該不會有
      問題。且鉞太公司雖然有拖欠松翰公司貨款，但之前並沒
      有退票的問題，加上前幾次的處理，讓我們相信他們的誠
      意，所以沒有去調查鉞太公司的還款能力。處理不動產之
      後，還款給松翰公司金額之約定都是被告乙○○跟伊談的
      ，而之後執行塗銷等細節都是被告丙○○出面跟我們辦理
      。塗銷不動產抵押權之後，該房屋的所有權有變更，交易
      過程我們沒有問，之後是因為開給松翰公司的1,200 萬元
      支票遭退票，我們去查，才發現買賣有問題，因為買主是
      被告丙○○的先生戊○○。被告丙○○應該是在96年7 月
      底以電話告知伊不動產有買主要買，要清償該債務。跟被
      告乙○○洽談債務還款過程中，甲○○知道一部分，就是
      要去辦理股票買賣、交易，去收支票回來，且伊要求甲○○去辦理不動產之抵押權塗銷登記等語（見本院卷第153
      頁至第156 頁），且被告甲○○於本院審理時結證稱：伊
      於96年間在松翰公司擔任擔任業務助理，辛○○為伊的主
      管。於96年7 月間辛○○有交代伊協助處理被告丙○○提
      供之不動產塗銷抵押權一事，伊是協助辦理塗銷部分。辛○○說辦好之後要拿回1,200 萬元之支票及本票，當天辛○○並沒有跟伊一起去。伊於7 月27日那天有收到被告丙○○給伊的電子郵件，且被告丙○○有電話跟伊聯絡，內
      容是跟伊提到約買方代書跟伊一起到地政事務所辦塗銷。
      伊收到被告丙○○的通知之後，有跟辛○○報告，辛○○
      當時說可以去辦，但要拿到1,200 萬元的支票、本票。當
      時辛○○有跟伊說鉞太公司有找到買主，所以要塗銷。業
      務上都是伊以電話及電子郵件跟被告丙○○聯繫，即聯繫
      訂單、出貨及他們下單，都是跟被告丙○○聯絡比較多。
      伊辦理塗銷當天，在地政事務所現場有代書、被告丙○○
      及伊，但沒有看到不動產之買主，伊有問被告丙○○是否
      有找到買主，被告丙○○回答說有，但伊沒有問有關買主
      的資料。伊只有聽辛○○提過鉞太公司有找到買主，要出
      售房屋來償還積欠松翰公司的貨款，是在要辦理塗銷，是
      伊詢問辛○○時，辛○○主動提及，當時詢問的原因是因
      為要辦理塗銷，所以詢問塗銷的原因等語（見本院卷第18
      6 頁至第187 頁），另證人即松翰公司法律顧問己○○亦
      曾於本院審理時結證稱：伊於96年7 月30日先接到辛○○
      之電話，因當天是星期一，松翰公司在新竹有固定主管會
      議，辛○○說接到被告丙○○的電話，說現在有買主，要
      先辦塗銷之類，因辛○○在會議中沒有辦法跟被告丙○○
      多談，所以希望伊跟被告丙○○聯絡一下，看看是怎麼回
      事，後來伊有接到被告丙○○電話，因之前沒有跟被告丙○○接觸過，所以該電話印象比較深刻，被告丙○○打電
      話給伊時，伊有作筆記，當時伊在辦公室，且被告丙○○
      打的是伊的電話專線，通常伊跟松翰公司聯絡時，松翰公
      司都是打伊的手機，伊還想一下，為何被告丙○○有伊的
      專線，才想到好像7 月初時，辛○○曾經有寄電子郵件給
      被告乙○○，裡面副本有給被告丙○○，該電子郵件內有
      記載伊的專線電話。於96年6 月、7 月間都是以電話或電
      子郵件跟被告乙○○直接聯絡，只有96年7 月30日那次是
      被告丙○○打電話給伊。之後伊有把電話及討論的內容告
      訴松翰公司的辛○○。當時被告丙○○在電話中說因為被
      告乙○○已經跟松翰公司談好要處分不動產擔保品還款，
      現在已經有找到買主，買主要求第二順位抵押權先辦理塗
      銷才簽約，所以被告丙○○希望伊跟松翰公司轉達一下，
      伊有問被告丙○○這個買主是誰，能否看一下合約，因為
      不動產有第一、二順位，可以一起塗銷，所以此部分可否
      由伊跟買主談，被告丙○○說因為合約還沒有簽訂，所以
      這些事情要問買主，還說因為現在找到買主，時間拖下去
      造成買賣不成的話，也無法還松翰公司錢，所以被告丙○○表示還會再找松翰公司談，因為被告丙○○希望松翰公
      司先塗銷，伊就把這個狀況在電話中跟辛○○說明，並表
      示如果我們先塗銷，但沒有其他保障的話，可能會有其他
      風險，因交易環節有好幾個地方可能有風險，所以伊大概
      都跟辛○○說明，辛○○說因為上個禮拜鉞太公司已經處
      分擔保品還了900 多萬，這次看起來比較有還款誠意，如
      松翰公司先塗銷有風險的話，他問說要如何作才可以給松
      翰公司比較有保障，伊說明一般要先塗銷的話，我們會要
      求提出銀行保付支票，但因要取得這樣的支票等於要有同
      額現金交付銀行才能簽發支票，所以如果做不到的話，至
      少要取得鉞太公司跟被告乙○○共同開立的本票，如此如
      交易環節出現風險，這樣才可以以本票裁定執行，同時整
      個交易的相關約定必須在合約中約定清楚，同時伊有跟被
      告丙○○詢問買主何人，希望跟買主談，但被告丙○○說
      還要問過買方意願等語（見本院卷第195 頁至第196 頁、
      第197 頁）。再者，證人紀雪珠於偵查中曾證稱：被告丙○○打電話給伊，表示要塗銷上開不動產上之松翰公司第
      2 順位抵押權，塗銷部分感覺比較緊急，聯絡伊之後第2
      天就要伊去地政事務所會面，並完成塗銷之動作。96年7
      月31日被告丙○○也約松翰公司之小姐及伊在臺北市松山
      地政事務所碰面，要辦理塗銷，伊在現場整理被告丙○○
      及松翰公司之資料，並填寫塗銷申請書，雙方把印鑑交給
      伊，由伊幫忙代用印，伊也有將申請書內容交給雙方審閱
      無誤後，才送進去登記櫃臺，於遞件後伊有要事先離開，
      被告丙○○說要在現場等，看塗銷有沒有問題，被告丙○○就跟松翰之小姐在那裡等塗銷之結果。另外被告丙○○
      有跟伊說，若塗銷完成，他要交票據給松翰公司之小姐，
      但詳細內容伊不知道，塗銷的部分，事實發生日與登記日
      都是96年7 月31日同一天等語（見臺灣臺北地方法院檢察
      署97年度偵字第8077號卷，下稱偵卷第32頁），同樣的，
      本院參諸證人辛○○、甲○○、己○○、紀雪珠與被告間
      並無仇怨，衡情上開證人應無設詞攀誣，或虛構違法事實
      陷害被告之理，況渠等到庭具結作證，更以刑事責任擔保
      其證言之真實性，且上開4 位證人之證詞，雖距事發當時
      已有超過1 年以上之時間，但就被告乙○○、丙○○所為
      行為之情節，所證均大致相符，故4 位證人之前開證述內
      容，應可採信。綜上，由上開證據可知被告乙○○、丙○○於96年7 月底左右，另共同意圖為自己不法利益，基於
      詐欺得利之犯意聯絡，由被告乙○○向松翰公司訛稱：將
      出售上開已設定第2 順位抵押權予松翰公司之被告丙○○
      所有不動產，並願意將出售所得款項之部分價款1,200 萬
      元用以清償鉞太公司所積欠松翰公司之債務，惟買受人要
      求先行塗銷松翰公司所設定之第2 順位抵押權登記，始同
      意簽約購買云云，並交付上開金額為1,200 萬元之支票1
      紙，及由被告乙○○、鉞太公司共同簽發之同額本票1 紙
      ，以取信松翰公司，致使松翰公司信以為真，陷於錯誤而
      同意塗銷前開不動產之抵押權登記，並由被告丙○○於96
      年7 月31日至臺北市松山地政事務所與松翰公司人員甲○○一同辦理塗銷手續完畢之事實。
（四）證人紀雪珠於偵查中證稱：於96年7 月間，被告丙○○打
      電話給伊，說被告丙○○名下所有臺北市○○○路○ 段22
      3 號15樓之不動產要過戶給被告戊○○，要委託伊去辦理
      這個手續，第2 天伊帶著上開不動產之謄本去找被告丙○○，被告丙○○向伊說要以這個不動產去貸款，但是要先
      過戶給被告丙○○之先生，伊有向被告丙○○表示夫妻間
      不動產之交易，不外是買賣或贈與，贈與的話，土地增值
      稅可以暫時不繳納，其他部分沒有不同，且伊有特別向被
      告丙○○說買賣要有資金支付之證明，要買賣或贈與是被
      告丙○○、戊○○自行決定，被告丙○○說資金支付證明
      他自己會處理，同時伊就將買賣契約書留下來，該契約書
      只有先填寫買賣標的與總價，總價是依據被告丙○○所說
      之數字填寫，其他部分都沒填，伊跟被告丙○○說契約書
      要帶回去給被告戊○○看，且被告丙○○和戊○○都要簽
      名，被告丙○○還要去請領印鑑證明，過沒幾天，被告丙○○就帶著契約書、印鑑證明及權狀正本到伊事務所，伊
      再依據被告丙○○帶來之資料填寫公契，公契與私契上之
      日期都是96年7 月27日，因為當天被告丙○○帶著相關文
      件過來，伊覺得文件已齊備，就在公契及私契上填上96年
      7 月27日的日期，再將這些資料送到稅捐稽徵處核發稅單
      ，其他就依程序辦理。96年7 月27日是買賣不動產契約書
      上所填之日期，但是被告丙○○跟伊談過過戶之時間應該
      在96年7 月27日之前，買賣登記送件之日期在96年8 月1
      日。之後伊只有幫被告丙○○將上開不動產過戶到被告戊○○名下，登記完成後，後續之事情伊就不清楚了等語（
      見偵卷第31頁至第34頁），並亦曾證稱：被告丙○○跟伊
      說他們房子要過戶，伊跟他說有兩種方式，一是贈與，一
      是買賣，伊有跟他說買賣要繳增值稅，以贈與方式增值稅
      可以暫緩課徵，他們就選擇買賣方式，地政事務所只審查
      契約書、印鑑證明、身分證影本，地政事務所並不審查是
      否為真實買賣交易，地政機關係以公契為準收登記規費，
      買賣或贈與金額都是一樣，且贈與不用課財產交易所得稅
      ，買賣要課賣方在年度所得加報財產交易所得，其他沒有
      影響等語綦詳（見臺灣臺北地方法院檢察署97年度偵續字
      第628 號卷，下稱偵續卷第340 頁至第341 頁），並本院
      參諸證人紀雪珠與被告間並無仇怨，衡情上開證人應無設
      詞攀誣，或虛構違法事實陷害被告之理，況渠等到庭具結
      作證，更以刑事責任擔保其證言之真實性，故證人紀雪珠
      之前開證述內容，應可採信。且被告戊○○亦曾自承：實
      際上並沒有買賣，我們認為房子是我們的，所以伊只是單
      純將房子過到伊的名下，對伊才有保障。當初房子用買賣
      方式過戶是伊與老婆被告丙○○一起討論的，我們的目的
      是要將房子過戶過來，伊想買賣只要繳增值稅，因為擔心
      贈與會課高額之贈與稅等語（見偵續卷第340 頁、第341
      頁），故綜合前開證據，可知被告丙○○於前開第2 順位
      抵押權塗銷程序完成前，即早於96年7 月27日前數日，與
      被告戊○○共同基於使公務員登記不實之犯意聯絡，明知
      被告丙○○所有前開不動產並未實際出售予被告戊○○，
      竟委託不知情之代書紀雪珠書立96年7 月27日被告丙○○
      、戊○○買賣該房屋及基地應有部分之不實土地、建築改
      良物所有權買賣移轉契約書4 份，由被告丙○○、戊○○
      2 人在該契約書上用印後，待96年7 月31日將前開松翰公
      司享有之第2 順位抵押權登記塗銷完成後，始交由紀雪珠
      於96年8 月1 日以買賣為由持向臺北市松山地政事務所辦
      理不動產所有權移轉登記，使不知情之承辦公務員於96年
      8 月2 日將該不實買賣交易登載於職務上所掌之地政登記
      資料，足生損害臺北市松山地政事務所管理土地、建物所
      有權移轉登記之正確性等情。至被告丙○○、戊○○辯稱
      ：被告丙○○將上開不動產過戶予被告戊○○之行為，係
      基於夫妻間財產取回行為，僅因誤解法律以為贈與行為將
      被課徵贈與稅而誤以買賣過戶，並無任何使公務員登載不
      實之犯罪動機云云，但由上開證人紀雪珠之證詞以觀，明
      顯可知證人曾清楚的向被告丙○○分析以贈與或買賣為由
      移轉所有權之差別為何，即買賣的話要繳增值稅，以贈與
      方式，增值稅可以暫緩課徵，且有特別向被告丙○○強調
      買賣要有資金支付之證明等語，則衡諸常情，一般人應會
      為緩繳增值稅，而採取贈與之方式，縱使另有考量到贈與
      稅之問題，亦應於當下詢問證人紀雪珠有關贈與稅之課徵
      情形後，再審慎考量再做出決定，但被告丙○○卻捨此不
      為，反立即告知證人紀雪珠，以買賣為由移轉所需之資金
      支付證明其會處理，欲以買賣為由辦理所有權移轉登記，
      亦使得證人當下就將買賣契約書留給被告丙○○填寫，況
      縱使係考量到贈與稅之課徵問題，然夫妻間所為之贈與本
      無須核課贈與稅，則被告丙○○、戊○○捨免稅之贈與方
      式，而刻意採用須繳納增值稅及申報財產交易所得之買賣
      為登記原因，考量渠等之用意，應係在規避無償之贈與行
      為有遭松翰公司訴請撤銷之較大可能性，故渠不能違法明
      知在未有真實買賣存在之情形下，仍以買賣為由向地政事
      務所申請所有權移轉登記。綜上，被告丙○○主觀上確有
      要以不實之買賣為由，移轉上開不動產之所有權與被告戊○○之故意，是被告此部分所辯，實不足採。
（五）雖被告乙○○及其辯護人辯稱：被告乙○○已於協議書草
      稿中明白表示不同意將處分上開不動產列為還款計畫之條
      件，亦未明文記載在兩造最終做成之協議書，自不得以該
      協議書作為被告乙○○對松翰公司施行詐術之證據云云。
      然由卷附被告乙○○於96年8 月1 日上午9 時29分寄送與
      證人己○○之電子郵件之電子郵件及同日下午9 時37分證
      人己○○寄送與被告乙○○之電子郵件內容合併以觀（見
      偵續卷第160 頁、第163 頁），可知被告乙○○曾自承「
      因房地產及股票均處理完畢，不需再提」等語，而證人己○○當時即回應「30萬股股票及售屋款項尚未入帳部分，
      合約當中本應寫清楚，因您希望刪除，只要貴公司及松翰
      這邊均瞭解，協議書中所定之還款金額與條件，並不包含
      前開處理股票及不動產之金額，我們這邊也可以接受」等
      語，是可推知若被告乙○○上開所辯屬實，則被告乙○○
      應該在前揭電子郵件中明確表明並不同意將處分不動產、
      股票列為還款計畫之立場，而非僅在前開電子郵件中提及
      因上開不動產及敦茂公司股票已處理完畢，不用再協議書
      中提及等語而已，且再參證人即松翰公司法律顧問己○○
      於本院審理時結證所稱：於確認4 張支票都有入帳之後，
      伊於96年7 月27日當天再修改還款協議書，伊在當中寫明
      約定所剩下30萬股之擔保股票，是由松翰公司協助處分還
      款，擔保不動產部分由鉞太公司去轉貸或處分，還款1,20
      0 萬元。即96年7 月27日伊修改之協議書，只有講到處分
      或轉貸，並沒有提到塗銷抵押權。而96年8 月2 日松翰公
      司跟鉞太公司所簽之協議書是伊擬的，但係經被告乙○○
      修改之後給伊。被告乙○○將處分擔保品的條款刪除之後
      ，於7 月31日下午兩點將他的版本寄給伊，伊在晚間又將
      上開條款加回去後寄回去給被告乙○○。於96年7 月31日
      被告乙○○打電話給伊，說三件事情，第一說擔保品部分
      已經處分且開票了，所以合約單純化處理，不用再寫入未
      來的還款協議；第二說處分不動產還款1,200 萬部分鉞太
      公司已經開支票了，松翰公司又希望鉞太公司再開本票，
      要求松翰公司出具書面承諾支票兌現後須返還本票；第三
      是93年鉞太公司與松翰公司開始合作之後，鉞太公司有支
      付250 萬元開發費，當時說好後來有出貨的話，開發費要
      退還，所以希望協議書要記載退還這250 萬元。故96 年8
      月2 日協議書是依照乙○○的要求，沒有把出售不動產、
      股票作為還款條件記載在協議書內等語（見本院卷第196
      頁反面），且由卷附96年8 月2 日經雙方簽署之協議書（
      見偵續卷第92頁、第93頁）與96年8 月1 日協議書草稿（
      見偵續卷第167 頁、第168 頁）對照觀之，亦可知兩者不
      同之處僅在是否提及「將處分登記在林碧蓮名下之最後30
      萬股敦茂公司股票之所得款項全數抵償債務，以及處分丙○○名下坐落臺北市○○○路○ 段223 號15樓之土地及建
      物並支付1,200 萬元」等情與文件最後簽署日期由「96年
      8 月1 日」更正為「96年8 月2 日」而已，其餘部分均完
      全相同，此益徵上開證人己○○所證為實，進而據證人己○○此部分之證詞，顯可證明在96年8 月2 日簽署之協議
      書中，並未將處分上開不動產、敦茂公司股票等事宜載明
      其上之原因，僅係因被告乙○○表示上開不動產及股票已
      將處分以還款，所以不用記載在協議書上等語，致使松翰
      公司因而誤認將可就上開不動產、股票處分後所得之價金
      取償，始同意無庸記載在96年8 月2 日協議書上而已，但
      不能因此倒果為因，反以該協議書中未記載處分上開不動
      產及敦茂公司股票等情為由，遽認被告乙○○並未答應處
      分該不動產、股票以清償債務一事。其次，雖被告丙○○
      及其辯護人曾辯稱：被告丙○○雖曾掛名為鉞太公司之名
      義上負責人，但未曾實際參與鉞太公司與松翰公司間之重
      要交易或協議，且從未對松翰公司施行詐術，亦未曾與松
      翰公司之任何員工談過解除擔保及如何清償債務一事，其
      塗銷上開不動產之抵押權設定，僅是奉被告乙○○指示辦
      理云云，惟證人庚○○曾於本院審理時到庭證稱：伊自94
      年起在鉞太公司擔任會計職務到96年10月離職。時間內鉞
      太公司之登記負責人為被告丙○○。印象比較深是94年底
      ，帳上紀錄存貨已經好幾千萬，松翰公司又要出貨給我們
      ，金額伊現在不是很確定，只記得很高，當時伊跟被告丙○○反應，當時被告丙○○說她沒有決策權，但被告丙○○有跟被告乙○○反應，伊印象中丙○○、乙○○兩人有
      發生言語上爭執，且蠻嚴重的。被告乙○○在公司是總經
      理，所有的事情都要經過總經理。被告丙○○每天都會進
      公司，但被告丙○○進公司做何事情伊不清楚等語（見本
      院卷第182 頁至第183 頁正面），是可知鉞太公司之實際
      負責人為被告乙○○，但針對鉞太公司之相關營業事項，
      被告丙○○仍有立場與被告乙○○討論，甚至彼此間會因
      而發生激烈爭吵，則被告丙○○顯與一般單純受雇依指示
      行事之職員不同，故被告丙○○應非如其所辯在鉞太公司
      內僅係完全聽從被告乙○○之指示行事。再由卷附松山字
      第18021 土地登記申請書（見附件卷第17頁）及松山字第
      18112 號土地登記申請書（見附件卷第32頁）綜合以觀，
      可知塗銷松翰公司在上開不動產上所擁有之第2 順位抵押
      權之原因發生日期係於96年7 月31日，收文日期亦為96年
      7 月31日，而以買賣為由之所有權移轉登記申請，原因發
      生日期為96年7 月27日，收文日期為96年8 月1 日等情，
      且參酌前揭證人紀雪珠之證詞後，即可推知被告丙○○早
      在96年7 月27日之前就已與被告戊○○共謀要以有償之買
      賣為由，將上開被告丙○○所有之不動產所有權移轉至被
      告戊○○名下，並先填寫好契約書，待被告丙○○、乙○○共同向松翰公司施用詐術，致松翰公司陷於錯誤，於96
      年7 月31日塗銷第2 順位抵押權完畢後，才遞出移轉登記
      申請書，以避免在塗銷上開第2 順位抵押權前即遭松翰公
      司察覺上開不動產係欲過戶給被告戊○○之情事，而使事
      跡敗露，可知上開過程均係經過周詳計畫，且被告丙○○
      顯有參與上開計畫之策劃、執行甚深，即扮演重要之角色
      ，實難認被告丙○○僅是聽從被告乙○○之指示行事之受
      支配者。再者，被告乙○○之辯護人雖又辯稱：縱認被告
      乙○○曾向松翰公司佯稱已找到買主，進而要求塗銷不動
      產抵押登記及解除股票質權設定，但據證人己○○之證詞
      ，其已從法律顧問之立場告知先塗銷抵押權及解除股票質
      權設定可能存在之風險，松翰公司在明知有風險之情況下
      ，仍同意被告處分擔保品，顯見松翰公司並無陷於錯誤之
      情事云云，然如前所述，松翰公司於案發當時，本即抱持
      希望鉞太公司儘速清償貨款之態度，而被告乙○○、丙○○一方面利用此態度，另一方面亦採取先使松翰公司認為
      鉞太公司所簽發之支票應會如同先前簽發之4 張支票一般
      ，將屆期兌現，獲取松翰公司之信任後，再以分別簽發上
      開2 紙高額支票與松翰公司之手法，使松翰公司先後均錯
      誤認為在完全受償前先塗銷上開不動產上之第2 順位抵押
      權及解除敦茂公司股票上之質權設定可能存在之風險，均
      可以用收受上開鉞太公司簽發之支票來規避，此本即係本
      件被告乙○○、丙○○向松翰公司所行使詐術之重點，豈
      能反而以此點認定松翰公司並未陷於錯誤。
（六）綜上所述，被告乙○○、丙○○、戊○○上開所辯，均僅
      係事後卸責之詞，實無足採，是被告乙○○、丙○○兩次
      共同詐欺得利之犯行與被告丙○○、戊○○共同使公務員
      登載不實之犯行，均堪以認定，應分別依法論科。
四、核被告乙○○兩次所為，係犯刑法第339 條第2 項之詐欺得
    利罪；被告丙○○所為，係犯刑法第339 條第2 項之詐欺得
    利罪（兩罪）及刑法第214 條之使公務員登載不實罪；被告
    戊○○所為係犯刑法第214 條之使公務員登載不實罪。又被
    告乙○○、丙○○2 人，就前揭兩次詐欺得利犯行，均具有
    犯意聯絡與行為分擔，均為共同正犯，而被告丙○○、戊○○2 人，就前揭使公務員登載不實犯行，亦具有犯意聯絡與
    行為分擔，亦均為共同正犯。被告丙○○、戊○○就上開使
    公務員登載不實部分，係利用不知情之成年代書紀雪珠遂行
    犯罪，均為間接正犯。另被告乙○○所犯上開兩次共同詐欺
    得利罪間，犯意個別，行為互殊，應予分論併罰，且被告丙○○所犯上開兩次共同詐欺得利罪及1 次共同使公務登載不
    實罪間，犯意個別、行為互殊，亦應予以分論併罰。爰審酌
    被告乙○○、丙○○、戊○○3 人前均無任何犯罪紀錄，有
    臺灣高等法院被告前案紀錄表3 紙（見本院卷第8 頁、第9
    頁、第10頁）在卷可稽，素行均堪稱良好，惟被告乙○○、
    丙○○僅欲使林碧蓮享有解除上開敦茂公司股票上所設定與
    松翰公司之質權之利益，及貪圖塗銷在上開不動產上設定予
    松翰公司之第2 順位抵押權後，其所能獲取之利益，竟共同
    為本件詐欺得利犯行，行為實屬不當，且被告丙○○、戊○○係在明知未有實際買賣之情形下，即欲以不實之買賣為由
    ，將上開不動產之所有權人自被告丙○○變更為被告戊○○
    ，即共同為本件使公務員登載不實犯行，行為實屬違法，並
    可認被告3 人之守法意識，均顯然不足，再參酌被告3 人分
    別涉犯之情節輕重，犯罪之手段，與行為分別所生之危害程
    度等一切情狀，分別量處如主文所示之刑，且就被告乙○○
    、丙○○部分，並其應執行刑，並均諭知易科罰金之折算標
    準。另查按被告行為時，刑法第41條原規定：「前項（即易
    科罰金之折算標準）規定於數罪併罰，其應執行之刑未逾6
    月者，亦適用之。」該規定於98 年1 月21日修正為：「第1
    項至第3 項規定於數罪併罰，其應執行之刑未逾6 個月者，
    亦適用之。」並移列於同條第8 項，且自98年9 月1 日起施
    行（其關於數罪併罰，數宣告刑均得易科罰金，而定應執行
    之刑逾6 個月者，排除適用同條第1 項得易科罰金之規定部
    分，經司法院釋字第662 號解釋宣告自該解釋公布日起失其
    效力）。嗣刑法第41條復於98年12月15日修正，同條第8 項
    修正為「第1 項至第4 項及第7 項之規定，於數罪併罰之數
    罪均得易科罰金或易服社會勞動，其應執行之刑逾6 月者，
    亦適用之。」並自98年12月30日起施行。經依刑法第2 條第
    1 項從舊從輕原則比較結果，以98年12月15日修正之刑法第
    41 條 第8 項之規定較有利於被告。是本件被告乙○○所犯
    上開所示之兩次詐欺得利罪，其宣告刑均係6 個月以下之有
    期徒刑，是依上開規定，就被告乙○○部分所諭知之應執行
    之刑有期徒刑10月，亦併予諭知易科罰金之折算標準，附此
    敘明。
五、又按刑法第74條第1項規定：「受2年以下有期徒刑、拘役或
    罰金之宣告，而有下列情形之一，認以暫不執行為適當者，
    得宣告2年以上5年以下之緩刑，其期間自裁判確定之日起算
    ：一、未曾因故意犯罪受有期徒刑以上刑之宣告者。二、前
    因故意犯罪受有期徒刑以上刑之宣告，執行完畢或赦免後，
    5 年以內未曾因故意犯罪受有期徒刑以上刑之宣告者。」，
    查被告丙○○、戊○○均未曾受有期徒刑以上刑之宣告，有
    臺灣高等法院被告前案紀錄表各1 紙在卷可稽（見本院卷第
    9 頁、第10頁），素行尚佳，且如前所述，被告丙○○、戊○○2 人為前開犯行應係因法治意識不足，始誤蹈法網，是
    應無庸以刑之執行達到教化其反社會行為之目的，且被告丙○○、戊○○亦已與告訴人松翰公司達成訴訟上和解，並給
    付和解金與松翰公司受領，告訴人亦具狀表明不再追究上開
    被告2 人之刑事責任之事實，有98年11月16日刑事陳報狀及
    所附之和解筆錄1 份在卷可稽（見本院卷第125 頁至第128
    頁），故本院信被告丙○○、戊○○經此教訓當知所警惕而
    無再犯之虞，即因認對被告丙○○、戊○○所宣告之刑，均
    以暫不執行為適當，爰併予分別宣告緩刑如主文所示。
、無罪部分：
一、公訴意旨略以：被告乙○○與同案被告丙○○2 人於96年7
    月31日，辦理前開松翰公司之抵押權塗銷登記後，竟與被告
    丙○○之配偶即同案被告戊○○共同基於使公務員登記不實
    之犯意聯絡，明知同案被告丙○○所有前開不動產於辦理前
    述抵押權塗銷登記後，並未實際出售予同案被告戊○○，竟
    委託不知情之代書紀雪珠書立96年7 月27日同案被告丙○○
    、戊○○買賣該房屋及基地持分之不實土地、建築改良物所
    有權買賣移轉契約書4 份，由同案被告丙○○、戊○○2 人
    於該契約書上用印後，交由紀雪珠於96年8 月1 日持向臺北
    市松山地政事務所辦理不動產所有權移轉登記，使不知情之
    承辦公務員將該不實買賣交易登載於職務上所掌之地政登記
    資料，足以生損害臺北市松山地政事務所管理土地、建物所
    有權移轉登記之正確性。因認被告乙○○與同案被告丙○○
    、戊○○共同涉犯刑法第214 條之使公務員登載不實罪嫌等
    語。
二、按犯罪事實，應依證據認定之，無證據不得認定犯罪事實；
    又不能證明被告犯罪者，應諭知無罪之判決，刑事訴訟法第
    154條第2項、第301條第1項分別定有明文。又刑事訴訟法第
    161條第1項規定：檢察官就被告犯罪事實，應負舉證責任，
    並舉出證明之方法。因此，檢察官對於起訴之犯罪事實，應
    負提出證據及說服之實質舉證責任。倘其所提出之證據，不
    足為被告有罪之積極證明，或其指出證明之方法，無從說服
    法院以形成被告有罪之心證，基於無罪推定原則，自應為被
    告無罪之諭知（最高法院92年度台上字第128 號判例意旨參
    照）。
三、公訴人認被告乙○○共同為上開所示之犯行，涉犯刑法第21
    4 條之使公務員登載不實罪嫌，無非係以同案被告丙○○、
    戊○○之供述、證人紀雪珠之證訴、前開不動產之土地、建
    物登記謄本、土地登記申請書、土地增值稅繳款書、土地建
    物改良物所有權買賣移轉契約書等件為其論據。然訊據被告
    乙○○堅決否認有上開所示之使公務員登載不實犯行，且其
    選任辯護人之辯護意旨略以：因被告乙○○非上開不動產之
    所有人，被告丙○○處分該不動產不需詢問其意見，且上開
    不動產之移轉登記，其原因行為究以買賣或贈與方式為之，
    均係被告丙○○與代書紀雪珠商議後，自行決定所為，不動
    產移轉登記之過程，被告乙○○並未參與，遑論共同涉犯使
    公務員登載不實之罪嫌等語。
四、經查：
（一）前開證人紀雪珠於偵查中證稱：伊有見過被告乙○○，但
      是不熟。被告乙○○並未參與上開不動產移轉登記之過程
      等語綦詳（見偵卷第32頁、第33頁），且同案被告丙○○
      曾於偵查中陳稱：伊沒有跟被告乙○○說要將房子過戶給
      同案被告戊○○，伊只是跟被告乙○○說要解除設定等語
      （見偵續卷第341 頁），同案被告戊○○亦僅於偵查中陳
      稱：沒有直接跟被告乙○○說房子欠款要處理掉，但有跟
      被告丙○○說，被告丙○○說會轉告被告乙○○等語（見
      他字卷第207 頁），可知上開證據均未能證明被告乙○○
      有參與同案被告丙○○、戊○○間共同所為之使公務員登
      載不實犯行。
（二）此外，前開不動產之土地、建物登記謄本、土地登記申請
      書、土地增值稅繳款書、土地建物改良物所有權買賣移轉
      契約書等件等證據，亦僅能證明同案被告丙○○曾以買賣
      為由，將上開不動產之所有權人由同案被告丙○○變更為
      同案被告戊○○，並由同案被告丙○○、戊○○2 人於該
      契約書上用印後，交由紀雪珠於96年8 月1 日持向臺北市
      松山地政事務所，就上開不動產辦理不動產所有權移轉登
      記完畢之事實，但未能據以證明被告乙○○確實有參與上
      開同案被告丙○○、戊○○所為之使公務員登載不實犯行
      ，而屬共同正犯。
（三）綜上可知，實難認被告乙○○與同案被告丙○○、戊○○
      間就上開所示之使公務員登載不實犯行，有何行為分擔及
      犯意聯絡。
五、綜上所述，本件公訴人所舉證據均尚不足以證明被告乙○○
    涉及前開所示之使公務員登載不實犯行。此外，本院復查無
    其他積極證據足資證明被告乙○○有公訴人所指之上開犯行
    ，揆諸前揭法條規定及判例意旨說明，自應就此部分諭知上
    開被告無罪之判決。
肆、據上論斷，應依刑事訴訟法第299 條第1 項前段、第301 條
    第1 項，刑法第2 條第1 項、第28條、第339 條第2 項、第
    214 條、第51條第5 款、第74條第1 項第1 款、第41條第1
    項前段，新修正刑法第41條第8 項，刑法施行法第1 條之1
    ，判決如主文。
本案經檢察官楊婉鈺到庭執行職務。
中    華    民    國    99    年    4    月    13    日
                  刑事第十七庭審判長法  官  劉煌基
                                    法  官  賴淑美
                                    法  官  葉力旗
以上正本證明與原本無異。
如不服本判決，應於判決送達後10日內向本院提出上訴狀（應抄
附繕本）。告訴人或被害人如對於本判決不服者，應具備理由請
求檢察官上訴，其上訴期間之計算係以檢察官收受判決正本之日
期為準。
                                     書記官 林碧華
中    華    民    國    99    年    4    月    13    日
附錄本案論罪科刑法條全文：
中華民國刑法第339條
意圖為自己或第三人不法之所有，以詐術使人將本人或第三人之
物交付者，處5 年以下有期徒刑、拘役或科或併科1 千元以下罰
金。
以前項方法得財產上不法之利益或使第三人得之者，亦同。
前二項之未遂犯罰之。

司法院資訊處製作；財團法人民間司法改革基金會備份。
